【裁判字號】    91,交上易,435
【裁判日期】    920130
【裁判案由】    過失傷害
【裁判全文】
臺灣高等法院刑事判決                          九十一年度交上易字第四三五號
    上  訴  人  臺灣板橋地方法院檢察署檢察官
    上  訴  人
    即  被  告  甲○○  男民.
    選任辯護人  李文娟律師
                許進德律師
                張修誠律師
右上訴人因被告過失傷害案件，不服臺灣板橋地方法院九十一年度交易字第一一六號
，中華民國九十一年十月十八日第一審判決（起訴案號：臺灣板橋地方法院檢察署九
十年度偵字第七二八八號），提起上訴，本院判決如左：
    主  文
原判決撤銷。
甲○○從事業務之人，因業務上之過失傷害人致重傷，處拘役伍拾日，如易科罰金，
以佰元折算壹日。緩刑貳年。
    事  實
一、甲○○從事農業，並兼業養豬，平日駕駛以機車拼裝而成未請領車牌之動力三輪
    車四處收集餿水供養豬之用，係以駕駛拼裝動力三輪車為業務之人。甲○○於民
    國八十九年十一月十三日上午九時四十五分許，駕駛以機車拼裝而成未請領車牌
    之動力三輪車，裝載餿水桶六個，沿臺北縣土城市○○路○段由西往東即三峽往
    板橋方向行駛，途經中央路一段二八０號前，自路邊擬迴車行駛時，本應注意汽
    車迴車前，應暫停並顯示左轉燈光或手勢，看清無往來車輛，始得迴轉，而依當
    時情形，又無不能注意之情事，竟疏未注意後方確實並無來車，即貿然迴轉，適
    有乙○○騎乘車牌號碼ＱＫＡ─二二二輕型機車，沿中央路一段由西往東即三峽
    往板橋方向以超過該路段限速時速四０公里之時速約五十五公里速度行駛，並疏
    未注意車前狀況，致未及早發現前有拼裝三輪車正在迴車，而適時採取減速避讓
    措施，於發現時已然接近三輪車，雖緊急煞車避讓，但因部分車道新舖柏油有高
    低落差，路況不良，機車無法保持平衡，在已迴轉至行車分向線且車身打橫之三
    輪車左後輪右方距離二．一公尺處，人車倒地，乙○○因而受有第四、五頸椎脫
    位術後併四肢癱瘓、神經性膀胱等傷害。乙○○四肢癱瘓，經治療無效，四肢機
    能已毀敗，受有重傷。
二、案經乙○○訴由臺北縣政府警察局土城分局報請臺灣板橋地方法院檢察署檢察官
    偵查起訴。
    理  由
壹、認定犯罪事實所憑之證據及理由
一、上訴人即被告甲○○於警訊、檢察官訊問及原法院、本院審理時均承認其從事農
業，並兼業養豬，平日駕駛以機車拼裝而成未請領車牌之動力三輪車四處收集餿
    水供養豬之用。其駕駛拼裝動力三輪車，於上揭時、地迴車時，被害人騎乘機車
    摔倒於車身已打橫跨於行車分向線之三輪車左後輪右方距離二．一公尺處，受有
    傷害等情（見偵查卷第三、三０頁、原法院卷第二四頁、本院卷第五四、五五頁
    ），並有警製道路交通事故調查報告表、事故現場及事故後車輛照片在卷可稽（
    見偵查卷第十二頁、第十七至十九頁、第二七至二九頁、第三二、三三、三六頁
    ）。而被告自承其所駕駛三輪車係以機車拼裝而來（見偵查卷第二四頁），並有
    照片可據（見偵查卷第二九頁），合於道路交通安全規則第二條第一款汽車指在
    道路上不依軌道或電力架線而以原動力行駛之車輛規定，屬道路交通安全規則所
    稱汽車無訛。
二、告訴人乙○○於警訊、檢察官訊問及原法院、本院審理時指訴：因被告所駕駛拼
    裝三輪車突然在前方迴轉，伊見狀緊急煞車而人車倒地，致受有第四、五頸椎脫
    位術後併四肢癱瘓、神經性膀胱等傷害等語（見偵查卷第八、九、二三、二四頁
    、原審卷第二四頁、本院卷第三五至三九頁），並提出診斷證明書附卷為證（見
    偵查卷第十頁）。經本院向負責診治之長庚紀念醫院林口分院函詢告訴人治療情
    形，據覆：乙○○所受頸椎脊髓損傷，於九十一年十二月二十一日回診時，四肢
    仍癱瘓，日常生活完全依賴他人照料，大、小便完全無法控制及自理。依其病情
    評估，幾乎無復原之可能等語，有該分院九十一年一月四日（九一）長庚法字第
    一三八０號函在卷可按（見本院卷第四四頁）。告訴人既接受長逾二年之治療，
    其四肢仍然癱瘓，並經評估幾乎無復原之可能，堪認其四肢之機能已毀敗，合於
    刑法第十條第四項第四款重傷之規定。
三、按汽車迴車前，應暫停並顯示左轉燈光或手勢，看清無往來車輛，始得迴轉，為
    道路交通安全規則第一百零六條第五款所明定。依道路交通事故調查報告表、事
    故現場及事故後車輛照片所示，及檢察官至現場勘驗後，所製作勘驗筆錄記載：
    事故現場往三峽方向距離約二００公尺處有交通號誌，往板橋方向約五０公尺處
    有行人穿越道（見偵查卷第三四頁）可知，事故現場為設有行車分向線之路段，
    行車分向線至車道邊線距離為五公尺。該路段因部分路面新舖柏油，車道有高低
    落差，並不平整，路況不良。事故後，拼裝三輪車打橫跨停在行車分向線上，機
    車則倒在三輪車左後輪右方二．一公尺處。被告雖於警訊中供述：伊準備要迴車
    時，有先確認三峽往板橋方向中央路一段三六五巷口之交岔路口交通號誌是紅燈
    ，而且也沒來車，另外板橋往三峽方向也沒有來車，才將三輪車迴轉等語（見偵
    查卷第三頁背面）。惟被告既於迴車僅行駛至行車分向線時，即有告訴人騎乘機
    車倒於後方，以告訴人之機車車速再快，也不可能於被告由三峽往板橋方向路邊
    ，行駛至行車分向線，短短約五公尺距離之時間內，即會從不見人車行蹤之遠處
    ，倏忽行駛至車身打橫之三輪車左後輪右方，堪信告訴人原即在三輪車後方於被
    告視線可及之距離內行駛，僅因被告於迴車前，未仔細看清楚後方即三峽往板橋
    方向來車，致未發現告訴人之機車自後疾馳而來，仍貿然迴車。被告應注意並能
    注意，而疏未注意依規定於迴車前看清後方並無來車，即貿然迴車，其於本件車
    禍，有過失責任，已堪認定。被害人因本件事故受傷，被告之過失行為與被害人
    發生傷害之結果，即有相當因果關係。
四、告訴人雖始終堅指其行車速度僅為時速二０至三０公里（見偵查卷第八頁背面、
    第二三頁背面、本院卷第三六頁）。惟其於檢察官勘驗現場時自承在明光佛堂、
    三輪車行前開始煞車，人車倒於三輪車左後輪處，該距離經測量結果約長十七．
    四公尺等情，有訊問筆錄、勘驗筆錄、照片可憑（見偵查卷第第三０頁背面、第
    三五、三六頁），堪信告訴人煞車距離至少有十七．四公尺，依交通部頒「一般
    公路汽車煞車距離、行車速度對照表」所示，其車速約為時速五十五公里。再徵
    以告訴人如以時速二、三０公里之速度行駛，速度甚慢，操控容易，縱路況不良
    ，仍屬無礙，實鮮有可能於緊急煞車時無法控制機車平衡，致機車倒地。而事故
    路段為市區道路，依九十年六月一日修正公布前道路交通安全規則第九十三條第
    一項第一款規定，行車速度時速不得超過四０公里，告訴人以時速約五十五公里
    之速度行車，其有超速情形，可以認定。又告訴人自承機車開始行駛約二百公尺
    發生事故，於距離被告之三輪車約十幾公尺，才看到被告迴車舉動等情（見本院
    卷第三五、三九頁）。則告訴人既已騎乘機車約二百公尺，而事故路段為筆直寬
    敞馬路，視野並無障礙，機車倒地時，三輪車已行駛橫跨在行車分向線，三輪車
    應已迴車一段距離，並非自道路邊線剛起步，且三輪車載有餿水桶六個，目標顯
    著，告訴人如有依道路交通安全規則第九十四條第三項規定注意車前狀況，當不
    可能未於距離尚遠時即發現三輪車正在迴車。告訴人竟於行近十幾公尺處，始查
    覺三輪車有迴車情形，其有疏未注意車前狀況之情事，亦可認定。
貳、本院對被告辯解所為判斷
一、訊據被告否認於本件事故有過失責任，並辯稱：伊於迴車前有注意看後面沒有車
    輛行駛過來，還要伊妻子下車幫忙看，係告訴人車速過快，自行摔倒，與伊無關
    等語。被告選任辯護人並為被告辯護稱：告訴人係騎乘輕型機車，於未劃分快慢
    車道之道路，未依規定靠右行駛，而行駛於接近行車分向線之車道上，已然違反
    規定。又告訴人未依道路交通安全規則第一百零二條第一項第六款規定，讓開始
    迴轉後，車身大半已離開行車分向線之三輪車先行，及有超速行駛、疏未注意車
    前狀況情事，而被告於迴車前已經保持告訴人可以煞停之安全距離，被告並無過
    失等語。
二、經查，被告於迴車前，未仔細看清後方即三峽往板橋方向來車，致未發現告訴人
    之機車自後疾馳而來，仍貿然迴車。被告應注意並能注意，而疏未注意依規定於
    迴車前看清後方並無來車等情，已如理由壹、三所述。被告空言辯稱有注意後面
    並無來車，方才迴車等情，核與事實不符，不能採取。
三、次查，按行為人之過失，與被害人之過失，併合而為危害發生之原因時，不能阻
    卻其犯罪責任（最高法院二十三年上字第五二二三號判例參照）。是以告訴人於
    本件事故雖有疏失，並不影響被告有過失行為之認定。如理由壹、四所述，告訴
    人雖有超速行駛及疏未注意車前狀況之違規情形，依上開說明，並不影響被告應
    負過失責任。
四、又查，被告選任辯護人指告訴人未依規定靠右行駛，係以告訴人之機車倒地位置
    靠近行車分向線為據，惟告訴人之機車倒地處距離行車分向線尚有二、三公尺（
    見偵查卷第十五頁），而機車於事故前既有閃避情形，行車位置會有移動，是以
    尚無證據證明告訴人未依規定靠右行駛。再道路交通安全規則第一百零二條第一
    項第六款係規範車輛於交岔路口轉彎情形，被告係於一般路段迴車，並非於交岔
    路口轉彎，即無適用餘地。又迴車時依道路交通安全規則第一百零六條第五款規
    定，須看清並無來往車輛始得之，並非保持後車可以煞停之安全距離即可。被告
    選任辯護人所辯上情，自不足以解免被告之過失責任。
五、綜上所述，被告及其選任辯護人所辯，均乃卸責之詞，不能採取。是事證明確，
    被告犯行堪以認定，應依法論科。
參、論罪之理由
一、按刑法上所謂業務，係指個人基於其社會地位繼續反覆所執行之事務，其主要部
    分之業務固不待論，即為完成主要業務所附隨之準備工作與輔助事務，亦應包括
    在內（最高法院七十一年台上字第一五五０號判例參照）。被告既兼業養豬，平
    日駕駛以機車拼裝而成未請領車牌之動力三輪車四處收集餿水供養豬之用，係以
    駕駛拼裝動力三輪車為其養豬業務所附隨之準備與輔助事務，自屬從事駕駛業務
    之人。
二、核被告所為，係犯刑法第二百八十四條第二項後段之業務過失致重傷害罪。公訴
    人認為被告係犯刑法第二百八十四條第一項前段之過失傷害罪，容有未洽，惟社
    會基本事實同一，本院自得變更起訴法條。
肆、本院撤銷原判決之理由
一、原判決以被告罪證明確，據以論罪科刑，固非無見，惟被告係犯刑法第二百八十
    四條第二項後段之業務過失致重傷害罪，已如前述。原判決論以刑法第二百八十
    四條第二項前段之業務過失傷害罪，即有違誤。
二、公訴人依告訴人之請求，上訴意旨以原判決量刑過輕為由；被告上訴意旨仍執前
    詞，否認犯罪，分別指摘原判決不當，提起上訴，雖均無理由，惟原判決既有上
    開可議之處，即屬無可維持，應由本院予以撤銷。
伍、本院自為判決之理由
一、本院爰審酌被告素行良好，此次係一時行車疏忽犯罪，且本件事故主要肇因於告
    訴人之疏失，被告過失程度不重。且被告事後已賠償告訴人一百六十萬元，達成
    民事和解，告訴人已不再追究，有和解書影本可據，被告犯罪後態度尚稱良好，
    及被告之智識程度，並犯罪造成告訴人之損害不輕等一切情狀，量處如主文第二
    項所示之刑。
二、按行為後法律有變更者，適用裁判時之法律，但裁判前之法律有利於行為人者，
    適用最有利於行為人之法律，刑法第二條第一項定有明文。刑法第四十一條關於
    易科罰金之規定，業經立法院於九十年一月四日修正，並經總統於同年月十日公
    布，同年月十二日生效。觀諸修正後得易科罰金之規定「犯最重本刑為五年以下
    有期徒刑以下之罪，而受六個月以下有期徒刑或拘役之宣告，因身體、教育、職
    業、家庭之關係或其他正當理由，執行顯有困難者，得以一元以上三元以下折算
    一日，易科罰金。但確因不執行所宣告之刑，難收矯正之效，或難以維持法秩序
    者，不在此限。併合處罰之數罪，均有前項情形，其應執行之刑逾六月者，亦同
    。」，較修正前同條所定「犯最重本刑為三年以下有期徒刑以下之罪，而受六個
    月以下有期徒刑或拘役之宣告，因身體、教育、職業或家庭之關係，執行顯有困
    難者，得以一元以上三元以下折算一日，易科罰金。」，顯然為有利於被告。被
    告既受拘役之宣告，爰依修正後規定，諭知易科罰金之折算標準。
三、被告前未曾受有期徒刑以上刑之宣告，有台灣高等法院被告全國前案紀錄表在卷
    可稽。被告素行良好，係因過失犯罪，且已賠償告訴人損失，達成民事和解。被
    告又罹患胃癌，有診斷證明書影本附卷可證（見原審卷第一一六頁），身體狀況
    欠佳。被告經此科刑教訓，應知警惕，信無再犯之虞。本院綜合被告犯罪情狀，
    認其所受宣告之刑以暫不執行為適當，爰併諭知緩刑二年，以勵自新。
陸、適用之法律
一、刑事訴訟法第三百六十九條第一項前段、第三百六十四條、第二百九十九條第一
    項前段、第三百條。
二、刑法第二條第一項前段、第二百八十四條第二項後段、第四十一條第一項前段、
    第七十四條第一款。
三、罰金罰鍰提高標準條例第一條前段、第二條。
本案經檢察官劉永清到庭執行職務。
中      華      民      國      九十二      年    一    月    三十      日
                              臺灣高等法院交通法庭
                              審判長法  官  葉  麗  霞
                                        法  官  鄧  振  球
                                        法  官  李  錦  樑
右正本證明與原本無異。
不得上訴。
                                        書記官  郭  台  發
中      華      民      國      九十二      年    二    月    六        日
附錄    本判決論罪科刑法條：
刑法第二百八十四條第二項。
因過失傷害人者，處六月以下有期徒刑、拘役或五百元以下罰金。致重傷者，處一年
以下有期徒刑、拘役或五百元下罰金。
從事業務之人，因業務之過失傷害人者，處一年以下有期徒刑、拘役或一千元以下罰
金。致重傷者，處三年以下有期徒刑、拘役或二千元以下罰金。


司法院資訊處製作；財團法人民間司法改革基金會備份。
